【裁判字號】    96,上易,134
【裁判日期】    970108
【裁判案由】    撤銷不動產買賣
【裁判全文】
臺灣高等法院臺南分院民事判決    96年度上易字第134號
上  訴  人  台灣中小企業銀行股份有限公司
法定代理人  丁○○
訴訟代理人  丙○○
被 上 訴人  甲○○
訴訟代理人  李建忠  律師
複 代 理人  汪玉蓮  律師
被 上 訴人  乙○○
上列當事人間請求撤銷不動產買賣事件，上訴人對於中華民國九
十六年五月十五日臺灣雲林地方法院第一審判決（九十五年度訴
字第五一四號）提起上訴，本院於九十六年十二月二十五日言詞
辯論終結，判決如下：
      主      文
上訴駁回。
第二審訴訟費用由上訴人負擔。
      事  實  及  理  由
一、本件被上訴人乙○○經合法通知無正當理由不到場，核無民
    事訴訟法第三百八十六條各款所列情形，准依上訴人聲請，
    由其一造辯論而為判決。
二、上訴人主張：被上訴人乙○○於：(一)民國九十三年四月間提
    供其所有坐落雲林縣古坑鄉○○段五０三地號土地及其上六
    八三建號建物、同段五０三之一地號土地及其上六八四建號
    建物，各設定本金最高限額新台幣（下同）三百五十萬元之
    第一順位抵押權予渠，而於九十三年五月七日邀同訴外人鄭
    秀美為連帶保證人，向渠借款五百七十萬元；及於九十四年
    四月一日向渠單獨借款三十萬元。(二)九十三年、九十四年間
    擔任訴外人權威營造有限公司（下稱權威公司）借款之連帶
    保證人，由訴外人權威公司於九十三年四月間提供名下坐落
    同段五０三之七、之八地號土地及其上七００建號建物，設
    定本金最高限額七百萬元之第一順位抵押權；於九十三年七
    月間再提供名下坐落嘉義縣大林鎮○○○段四三一之三七地
    號土地及其上六二建號建物，設定本金最高限額一百萬元之
    第一順位抵押權予渠，而先後於原判決附表（以下均簡稱為
    附表）二所示「借款時間」，向渠借貸多筆款項，其借款時
    間及金額均詳如附表二所示。詎乙○○所負上開借款債務及
    保證債務均尚未清償完畢，竟於九十五年一月二十一日將其
    所有如附表三所示之土地所有權應有部分（下稱系爭土地）
    贈與被上訴人甲○○，並於同年二月八日，向雲林縣斗六地
    政事務所，以收件字號：九五年斗地普字第一八八二０號，
    辦理以買賣為原因之所有權移轉登記予甲○○名下。乙○○
    於移轉系爭土地所有權予甲○○時，對渠所負之借款債務及
    保證債務金額詳如附表一、二所示；經渠以訴外人權威公司
    設定之抵押物聲請法院拍賣結果，仍欠二百三十八萬五千一
    百五十三元借款債務尚未清償，足見乙○○所為上開無償行
    為，損害渠之債權，爰依民法第二百四十四條第一項規定，
    訴請判決撤銷被上訴人二人間就系爭土地所為之贈與行為及
    於九十五年二月八日移轉所有權之物權行為；被上訴人甲○
    ○並應將系爭土地所有權移轉登記予以塗銷。原審判決尚有
    未合；並聲明：(一)原判決廢棄。(二)被上訴人間就附表三所示
    土地，所為之贈與行為及於九十五年二月八日移轉所有權之
    物權行為應予撤銷。(三)被上訴人甲○○應將附表三所示土地
    ，由雲林縣斗六地政事務所於九十五年二月八日，收件字號
    ：九五年斗地普字第一八八二０號，以買賣為原因所為所有
    權移轉登記予以塗銷。(四)第一、二審訴訟費用由被上訴人負
    擔。
三、被上訴人二人則以：系爭土地係被上訴人乙○○於九十四年
    七月二十五日以總價二百零七萬三千四百元出售予甲○○，
    雙方除簽訂買賣合約書外，並由甲○○於同日將價款如數匯
    入乙○○所有台灣中小企業銀行斗六分行帳戶。雙方間就系
    爭土地並非成立無償之贈與契約，僅因被上訴人二人係兄弟
    關係，就二等親內親屬間財產之買賣依法應以贈與論緣故，
    始由乙○○向稅捐機關申報贈與稅事宜。又乙○○及訴外人
    權威公司向上訴人借款時，已提供其他多筆不動產供作借款
    之抵押擔保，所設定之第一順位抵押權擔保總額高達一千五
    百萬元，經上訴人自行估算擔保品之總值更高達一千七百餘
    萬元，對照被上訴人乙○○所負本件借款及保證債務僅有一
    千三百萬餘元，足見被上訴人乙○○將系爭土地移轉予甲○
    ○時，並無害及上訴人之債權等情詞，資為抗辯。被上訴人
    甲○○並聲明：(一)上訴駁回。(二)第二審訴訟費用由上訴人負
    擔。
四、上訴人主張：被上訴人乙○○於：(一)九十三年四月間提供名
    下坐落東興段五０三地號土地及其上六八三建號建物、同段
    五０三之一地號土地及其上六八四建號建物，各設定本金最
    高限額三百五十萬元之第一順位抵押權予上訴人，而分別於
    九十三年五月七日邀同訴外人鄭秀美為連帶保證人，向上訴
    人借款五百七十萬元，及於九十四年四月一日向上訴人單獨
    借款三十萬元。(二)九十三年、九十四年間擔任訴外人權威公
    司借款之連帶保證人，由權威公司於九十三年四月間提供名
    下坐落同段五０三之七、之八地號土地及其上七００建號建
    物，設定本金最高限額七百萬元之第一順位抵押權，於九十
    三年七月間再提供名下坐落嘉義縣大林鎮○○○段四三一之
    三七地號土地及其上六二建號建物，設定本金最高限額一百
    萬元之第一順位抵押權予上訴人，而先後於附表二所示「借
    款時間」，向上訴人借貸多筆款項，其借款時間及金額均詳
    如附表二所示。乙○○於九十五年二月八日，將系爭土地向
    雲林縣斗六地政事務所，以收件字號：九五年斗地普字第一
    八八二０號，辦理以買賣為原因之所有權移轉登記予甲○○
    名下。乙○○於移轉系爭土地予甲○○時，尚欠上訴人如附
    表一、二所示之借款債務及保證債務等情，除據上訴人於原
    審提出而為被上訴人所不爭之借款「利息暨違約金計算表」
    、借據、契據增補條款契約、卡友樂透貸申請書（乙○○部
    分，參見原審卷第一三頁至第二一頁）、借據、週轉金貸款
    契約（權威公司部分，參見原審卷第二二頁至第三０頁）、
    債權額計算書（原審卷第二一三頁、第二一四頁）等件為證
    外，且有雲林縣斗六地政事務所於九十六年一月十一日，以
    斗地一字第０九六００００二三五號函，檢送包括被上訴人
    二人之九十五年一月二十一日買賣所有權移轉契約書、土地
    稅單、九十五年一月二十一日贈與稅免稅證明書等件之登記
    申請相關資料（原審卷第一二三頁至第一四五頁）；併財政
    部台灣省中區國稅局雲林縣分局於九十六年三月六日，以中
    區國稅雲縣一字第０九六０００三六九五號函，檢送乙○○
    於九十五年一月二十一日贈與系爭土地予甲○○之申報贈與
    相關資料（原審卷第一八六頁至第一九五頁）在卷可按，復
    為被上訴人所不爭，堪信上訴人之上開主張為真實。
五、上訴人另主張：被上訴人乙○○於九十五年二月八日，就系
    爭土地以買賣為原因，所為移轉所有權登記予甲○○名下之
    行為，其實際移轉原因應係九十五年一月二十一日之贈與契
    約；被上訴人乙○○係上訴人之債務人，於移轉系爭土地予
    被上訴人甲○○名下時，並無其他財產，所為上開無償行為
    ，有害及其債權等語，則為被上訴人否認，並以上情置辯；
    是被上訴人二人於九十五年二月八日，就系爭土地所為所有
    權移轉登記之原因究係買賣契約或贈與契約？被上訴人乙○
    ○所為上開所有權移轉行為係無償行為或有償行為？是否有
    害及上訴人之債權？上訴人得否主張行使本件撤銷訴權？厥
    為本件訴訟首應審究之爭點。
六、上訴人主張：被上訴人乙○○於九十五年一月二十一日實係
    將系爭土地贈與被上訴人甲○○，其係假藉買賣為原因，而
    向雲林縣斗六地政事務所申辦本件所有權移轉登記乙情，有
    上揭卷附由雲林縣斗六地政事務所檢送之登記申請資料，及
    財政部台灣省中區國稅局雲林縣分局檢送之申報贈與相關資
    料可參，應堪信實；被上訴人雖抗辯：系爭土地係被上訴人
    乙○○於九十四年七月二十五日以總價二百零七萬三千四百
    元出售予甲○○，雙方除簽訂買賣合約書外，並由甲○○於
    同日將價款如數匯入乙○○所有銀行帳戶云云，並提出不動
    產買賣合約書及存摺為其論據；惟查：
（一）二親等以內親屬間財產之買賣，以贈與論。但能提出已支
      付價款之確實證明，且該已支付之價款非由出賣人貸與或
      提供擔保向他人借得者，不在此限，此觀遺產及贈與稅法
      第五條第六款規定至明；是依法文所示，係指買賣雙方不
      能提出已支付價款之確實證明，且支付之價款非由出賣人
      貸與或提供擔保向他人借得者，二親等以內親屬間財產之
      買賣，始以贈與論而言，反之則否。苟被上訴人上開抗辯
      非虛，此等支付價金之匯款行為，非不得作為支付價款之
      確實證明，並足以證明被上訴人二人間就系爭土地確有買
      賣契約存在；則被上訴人二人於九十五年一月二十一日申
      辦系爭土地所有權移轉登記時，僅須提出買賣合約書及匯
      款證明即可，乃被上訴人乙○○竟捨此不為，仍向稅捐機
      關申報贈與事宜，核與常情不符；被上訴人抗辯：因雙方
      間就系爭土地成立之買賣契約，依法應視為贈與緣故，而
      向稅捐機關申報贈與事宜云云，已難採信。
（二）又被上訴人提出佐證之「不動產土地買賣合約書」（原審
      卷第六四頁），上載簽約日期為九十四年七月二十五日，
      其中除載明「買賣標的物」為系爭土地，並註記「持分總
      面積合計三四．０三八三坪」、「總價金計二百零七萬三
      千四百元」、「立約日承買人已交付二百零七萬三千四百
      元給出賣人款已收訖不另給據，94.7.25匯入台企斗六分
      行00000000000」字樣外，就買賣土地之單價為何？稅費
      何人負擔？何時辦理過戶登記等關係買賣雙方當事人權益
      之重要事項，均付之闕如；上開重要事項之約定，直接影
      響買賣標的物之價金高低、土地交付、移轉，及有無物之
      瑕疵等判斷基準，而為買賣房地之當事人高度在意事項。
      乃被上訴人二人竟未特別約明，迥異一般房地買賣之交易
      常情。此外，被上訴人乙○○就系爭土地之持分比例，既
      經換算面積為「三四．０三八三坪」，則以上載買賣總價
      二百零七萬三千四百元換算結果，其土地每坪單價竟為：
      六萬零九百十一元有餘，而無法除盡，顯見上開買賣總價
      款之計算並非以土地單價換算得來，亦與一般買賣土地之
      當事人，多係對於土地單價達成合意，再根據買賣之土地
      面積換算總價額之常情不合。
（三）再被上訴人二人就系爭土地實際申辦土地所有權移轉登記
      之日期為九十五年一月二十一日，被上訴人乙○○並據以
      向稅捐機關申報贈與，因未達贈與稅起課標準而免納贈與
      稅者，已如上述；苟被上訴人抗辯其等二人已於九十四年
      七月二十五日簽立買賣契約，甲○○並已交付全部價款，
      則系爭土地既無不能辦理移轉登記情事，乃竟遲至近半年
      後，方才向地政機關申辦所有權移轉登記，亦與常情有違
      。
（四）此外，被上訴人乙○○所欠上開借款債務，因於九十五年
      一月七日起違約未清償本息，經上訴人聲請雲林地院核發
      九十五年度促字第七四二０號支付命令，命乙○○及訴外
      人鄭秀美應向上訴人連帶給付五百十六萬六千二百十八元
      ，及自九十五年一月七日起算之利息及違約金確定後，由
      上訴人執為執行名義，聲請執行法院就被上訴人乙○○所
      有東興段五０三、五０三之一地號土地及其上六八三、六
      八四建號建物為強制執行，經雲林地院以九十五年度執字
      第八六六一號執行事件受理在案。至於訴外人權威公司以
      被上訴人乙○○為連帶保證人向上訴人借貸之各筆債務，
      因自九十四年十二月七日起，即陸續違約未清償本息，經
      上訴人聲請雲林地院核發九十五年促字第七二九五號支付
      命令，命權威公司、乙○○及鄭秀美應向上訴人連帶給付
      七百八十八萬七千一百九十五元，及按欠款金額各自九十
      四年十二月七日不等起算之利息及違約金確定後，由上訴
      人執為執行名義，聲請執行法院就權威公司所有東興段五
      ０三之七、之八地號土地及其上七００建號建物為強制執
      行，經雲林地院以九十五年度執字第八六六二號執行事件
      受理在案等情，並有本院依職權調取上開八六六一號、八
      六六二號執行卷宗在卷可參。
（五）基上：
    (1)被上訴人抗辯：其二人就系爭土地於九十四年七月二十五
      日成立買賣契約，當日即由被上訴人甲○○將總價款一次
      匯入被上訴人乙○○銀行帳戶云云，核與常情有違，已如
      上述。
    (2)被上訴人二人係於九十五年一月二十一日申辦系爭土地之
      所有權移轉登記，並於同日向稅捐機關申報贈與稅者，已
      如上述；參酌被上訴人乙○○積欠上訴人之借款債務係自
      九十五年一月七日起違約未清償本息，訴外人權威公司更
      係自九十四年十二月七日起，就其所欠借款債務即違約不
      清償本息之事實，則被上訴人乙○○於違約不清償借款債
      務本息於前，未及半月即將系爭土地辦理所有權移轉予被
      上訴人甲○○於後，併對照被上訴人提出「不動產土地買
      賣合約書」及存摺所為買賣之抗辯，顯與常情不合等情以
      觀，堪信被上訴人乙○○於違約不清償借款債務本息後，
      急於將系爭土地所有權移轉予被上訴人甲○○者，並非巧
      合之偶發事件。上訴人因而主張被上訴人二人實際係在九
      十五年一月二十一日，假藉買賣為原因，實際在行贈與系
      爭土地之實，並於同年二月八日辦妥所有權移轉登記者，
      核與常情並不相違背，應堪信實。被上訴人抗辯其二人於
      九十四年七月二十五日即已成立買賣契約云云，並提出之
      上開買賣合約書者，無非在附和被上訴人甲○○於九十四
      年七月二十五日匯款二百零七萬三千四百元予乙○○之事
      實，核係臨訟之虛詞；其等上開抗辯均無足採。
七、惟按債務人所為之無償行為，有害及債權者，債權人得聲請
    法院撤銷之，民法第二百四十四條第一項定有明文。是否有
    害及債權，以債務人行為時定之，故有害於債權之事實，須
    於行為時存在，苟於行為時有其他足以清償債務之財產，縱
    日後債務人財產減少，仍不構成詐害行為（最高法院九十年
    度台上字第二一九四號判決要旨參照）；查：
（一）被上訴人乙○○原有系爭土地係於九十五年一月二十一日
      ，贈與被上訴人甲○○，惟以買賣為原因，向雲林縣斗六
      地政事務所申辦所有權移轉登記，而於同年二月八日辦畢
      乙情，已如上述。
（二）被上訴人乙○○迄至贈與系爭土地予甲○○之日止，其本
      人積欠上訴人如附表一所示之債務本息為五百二十五萬八
      千六百四十九元；另擔任權威公司之借款債務連帶保證人
      ，應負如附表二所示之保證債務本息為七百九十四萬七千
      零八十元，兩項債務合計共一千三百二十萬五千七百二十
      九元者，亦為兩造不爭執之事實。
（三）又，上訴人因被上訴人乙○○積欠上開借款債務本息未清
      償，聲請雲林地院以九十五年度執字第八六六一號執行事
      件，就乙○○所有東興段五０三、五０三之一地號土地及
      其上六八三、六八四建號建物為強制執行，經雲林地院囑
      託估價師於九十五年十二月四日鑑價結果，上開土地及建
      物估價合計共七百四十萬六千九百二十元；嗣經執行法院
      於九十六年五月八日進行第三次公開拍賣結果，其中五０
      三地號及其上六八三建號建物部分以三百零八萬六千元拍
      定，五０三之一地號及其上六八四建號建物部分以二百八
      十一萬元拍定。另因訴外人權威公司積欠之上開貸款債務
      未清償，聲請雲林地院以九十五年度執字第八六六二號執
      行事件，就權威公司所有坐落東興段五０三之七、之八地
      號土地及其上七００建號建物為強制執行，經雲林地院囑
      託估價師於九十五年十二月二十六日鑑價結果，上開土地
      及建物估價合計共六百零八萬一千元，並於九十六年五月
      八日進行第三次公開拍賣結果，而以四百六十八萬元拍定
      等情，此參卷附上開八六六一號、八六六二號執行卷宗自
      明。
（四）至於被上訴人乙○○於九十五年間之名下財產，除上開五
      ０三、五０三之一地號、及六八三、六八四建號房屋外，
      並有坐落雲林縣古坑鄉○○段一一五二、一一五二之一、
      一一五三之二地號，公告現值合計共九百九十九萬六千八
      百五十元之田地三筆，及公告現值一百零五萬八千八百元
      ，門牌古坑鄉○○路六八之一八號房屋一棟乙情，並有上
      訴人乙○○之「稅務電子閘門財產所得調件明細表」在卷
      （原審卷第八六頁、第八七頁）可參。
（五）綜參上開各情：
    (1)被上訴人乙○○於九十五年一月二十一日將系爭土地贈與
      被上訴人甲○○時，既未取得對價，其所為交付系爭土地
      之行為屬於無償行為者至明。
    (2)又被上訴人乙○○於九十五年一月二十一日將系爭土地贈
      與被上訴人甲○○，並於同年二月八日辦畢所有權移轉登
      記時，被上訴人乙○○積欠上訴人之借款債務及保證債務
      金額合計共一千三百二十萬五千七百二十九元；然參照被
      上訴人乙○○為供借款債務擔保之抵押物─東興段五０三
      、五０三之一地號土地及其上六八三、六八四建號建物，
      於九十五年十二月四日經執行法院囑託估價時，仍值七百
      四十萬六千九百二十元。訴外人權威公司為供借款債務擔
      保之抵押物─東興段五０三之七、之八地號土地及其上七
      ００建號建物，於九十五年十二月二十六日經執行法院囑
      託鑑價結果，亦值六百零八萬一千元，合計上開擔保物價
      值於九十五年十二月間，仍達一千三百四十八萬七千九百
      二十元，而高於被上訴人乙○○所負借款及保證債務之總
      額一千三百二十萬五千七百二十九元，堪信上訴人之上開
      債權仍足受償至明；被上訴人抗辯：乙○○所為移轉系爭
      土地所有權之行為，並無害及上訴人之債權者，尚非無據
      。
    (3)況被上訴人於九十五年一月二十一日將系爭土地無償贈與
      被上訴人甲○○時，其名下財產，除上開五０三、五０三
      之一地號土地，及六八三、六八四建號房屋外，並有坐落
      雲林縣古坑鄉○○段一一五二、一一五二之一、一一五三
      之二地號，公告現值合計共九百九十九萬六千八百五十元
      之田地三筆，併公告現值達一百零五萬八千八百元之房屋
      一棟，合計被上訴人乙○○之總資產仍高達二千二百十一
      萬一千八百元乙節，除有上揭「「稅務電子閘門財產所得
      調件明細表」在卷可參外，即上訴人於原審法院審理時，
      亦僅陳稱：「被上訴人在外面尚欠多少債務，我們不清楚
      ，就算有這些財產，其他債權也可以進來一同分配，不夠
      清償上訴人債務」等語，核係不爭執被上訴人乙○○上開
      資產真正之意，自堪信實。是上訴人既未舉證以實其說，
      其一方面陳稱不清楚被上訴人在外面之債務為何，猶空言
      主張縱有上開財產仍不足清償上訴人之債務云云，已有就
      主張有利於己之事實未盡舉證之責之違誤，而不足採。本
      件被上訴人乙○○於九十五年一月二十一日無償贈與系爭
      土地時，合併現有積極財產高達二千餘萬元，則縱扣除供
      作借款擔保之抵押物外，仍有四筆價值高逾千萬元之田地
      及房屋足供上訴人求償；按諸常情，上訴人之債權應不致
      有不足受償之虞至明；依上開說明，被上訴人乙○○於贈
      與系爭土地予被上訴人甲○○之時，既仍有上開足以清償
      債務之財產，即難認有何害及上訴人之債權可言。
    (4)至於被上訴人乙○○及訴外人權威公司供作借款及保證債
      務之抵押品，嗣經執行法院查封而減價拍賣結果，雖有不
      足清償上訴人債權情形，惟自被上訴人乙○○於九十四年
      一月二十一日無償贈與系爭土地予甲○○之日起，迄至執
      行法院於九十六年五月八日拍定時，已歷時將近一年五月
      ，期間因台灣地區之全面性景氣不佳，致房地產市場榮景
      不再，而需減價拍定，上訴人之債權因而受償不足，無非
      係拍賣市場自由買賣結果之正常現象；要難據以推論被上
      訴人乙○○於九十五年一月二十一日所為之無償行為，即
      有害及上訴人之債權。上訴人主張被上訴人乙○○所為上
      開無償行為，係有害及其債權之詐害行為，而主張本於民
      法第二百四十四條第一項規定行使撤銷訴權者，即為無理
      由。
八、綜上所述，上訴人主張被上訴人乙○○係其債務人，就系爭
    土地於九十五年一月二十一日所為贈與之無償行為，係有害
    及上訴人債權之詐害行為云云，委不足採。從而，上訴人主
    張本於民法第二百四十四條第一項規定，求為判決撤銷被上
    訴人間就附表三所示土地，所為之贈與行為及於九十五年二
    月八日移轉所有權之物權行為；被上訴人甲○○並應將原判
    決附表所示土地，由雲林縣斗六地政事務所於九十五年二月
    八日，收件字號：九五年斗地普字第一八八二０號，以買賣
    為原因所為所有權移轉登記予以塗銷者，洵屬無據，不應准
    許；原審為其敗訴之判決，於法並無不合，上訴意旨指摘原
    判決不當，求予廢棄改判，為無理由，應予駁回。
九、本件事證已臻明確，兩造其餘攻擊防禦方法之陳述，與判決
    結果並無影響，爰不一一論述，併此敘明。
十、據上論結，本件上訴為無理由，依民事訴訟法第四百四十九
    條第一項、第七十八條、第四百六十三條、第三百八十五條
    第一項前段，判決如主文。
中    華    民    國    97    年    1     月    8     日
                  民事第三庭    審判長法  官  陳  光  秀
                                      法  官  曾  平  杉
                                      法  官  李  文  賢
上為正本係照原本作成。
不得上訴。
中    華    民    國    97    年    1     月    9     日
                                      書記官  劉  清  洪


司法院資訊處製作；財團法人民間司法改革基金會備份。
